【裁判字號】    99,重訴,284
【裁判日期】    991231
【裁判案由】    拆屋還地
【裁判全文】
臺灣高雄地方法院民事裁定             99年度重訴字第284號
原      告  財政部國有財產局臺灣南區辦事處
法定代理人  李政宗
訴訟代理人  陳貴華
            何旭苓律師
被      告  蔡武雄
上列當事人間請求拆屋還地事件，本院裁定如下︰
    主      文
原告之訴及假執行之聲請均駁回。
訴訟費用由原告負擔。
    理      由
一、按原告起訴不合程式或不備其他要件者，法院應以裁定駁回
    之。又出租人與承租人間因耕地租佃發生爭議時，應由當地
    鄉（鎮、市、區）公所耕地租佃委員會調解；調解不成立者
    ，應由直轄市或縣（市）政府耕地租佃委員會調處；不服調
    處者，由直轄市或縣（市）政府耕地租佃委員會移送該管司
    法機關，司法機關應即迅予處理，並免收裁判費用。前項爭
    議案件非經調解、調處，不得起訴，民事訴訟法第249 條第
    1 項第6 款、耕地三七五減租條例第26條第1 項、第2 項前
    段分別定有明文。關於終止租約所生之爭議事件，除涉平均
    地權條例之特別規定，而無耕地三七五減租條例第26條第1
    項規定適用外，同樣應先經調解、調處，始得起訴，最高法
    院民國74年臺抗字第42號判例要旨可資參照；其目的在於保
    持地主與佃農雙方之感情及減少訟累，是以，由直轄市或縣
    （市）政府耕地租佃委員會移送該管司法機關審判，並免收
    裁判費用之耕地租佃爭議事件，應以經直轄市或縣（市）政
    府耕地租佃委員會調處，而出租人或承租人對調處之結果不
    服者為限；倘租佃雙方當事人就未經調解、調處，就租佃爭
    議事件遽行向法院提起訴訟，或直轄市或縣（市）政府耕地
    租佃委員會違反上開強制規定，未就租佃爭議事件為調處或
    租佃雙方未對調處之結果表示不服，仍逕行移送司法機關審
    理，即應以其起訴不合程式或不備其他要件為由，裁定駁回
    其訴，合先敘明。
二、又所謂租佃爭議，係指出租人與承租人間因租用耕地所發生
    之一切爭議而言，故以耕地租賃契約之存在為前提，若本無
    租賃關係存在，縱因耕地而生爭議，不得謂為租佃爭議，最
    高法院迭著有41年臺上字第1063號、44年臺上字第898 號、
    46年臺抗字第24號等判例要旨可資參照；又原有租賃關係，
    但因轉租、欠租或約定租期屆滿後，租賃關係是否當然不存
    在所生之爭議，本質上均為係租佃爭議（最高法院72年臺上
    字第486 號判例要旨參照），換言之，此與原無租賃關係或
    租賃關係原本不存在之單純情形有別。
三、原告主張：坐落高雄縣岡山鎮○○段3221、3479、3481、34
    82等地號土地（下稱系爭土地）之所有權人為中華民國，面
    積各為8,400 平方公尺、2,538 平方公尺、1,923 平方公尺
    及576 平方公尺，現為原告所管理；被告於93年1 月1 日起
    與原告訂立國有租賃契約（下稱系爭契約），由被告自任耕
    作至102 年12月31日，惟被告竟未自任耕作，並擅自變更使
    用，依耕地三七五減租條例第16條第1 項、第2 項規定，系
    爭契約即歸無效；又原告因被告違反系爭契約第4 條第9 項
    第6 款約定，同時主張終止系爭契約。復以，本件系爭契約
    係因被告違反耕地三七五減租條例第16條第1 、2 項規定而
    無效，故兩造間已無租賃關係存在，爰依據民法第455 條規
    定租賃物返還請求權、第767 條規定物上請求權，訴請被告
    拆屋還地，故非租佃爭議，自毋須於起訴前先經調解、調處
    云云。
四、惟查，兩造間於93年1 月1 日就系爭土地簽立「國有耕地租
    賃契約書」【即（86）國耕租字第02167 號，即系爭契約之
    紙本，見卷宗頁22】，並非「原本」無租賃關係；而原告請
    求被告「拆屋還地」是否有理由，仍須視被告是否為無權占
    有而定，遑論原告另仍執以民法第455 條規定租賃物返還請
    求權而為主張，益徵本件涉及兩造間就系爭土地是否存在系
    爭契約關係，殊與單純之無權占有情形有別。是以，本件顯
    為兩造間就系爭土地所成立之租賃關係是否不存在所生之爭
    議，自應依耕地三七五減租條例第26條之規定，非經調解、
    調處，不得向法院遽行提起訴訟。
五、再者，苟耕地之出租人如欲收回耕地，僅須以原租賃關係已
    消滅，承租人現為無權占有為由，即可謂兩造間非屬租佃爭
    議而得排斥耕地三七五減租條例第26條所規定調解、調處之
    適用，該條法文豈非形同虛設，顯非當初立法規範意旨。
六、職是之故，本件原告未依耕地三七五減租條例第26條規定，
    由當地即岡山鎮公所耕地租佃委員會調解，暨由高雄縣政府
    耕地租佃委員會調處，即提起本件訴訟，揆諸首揭條文及說
    明，即屬起訴不合程式或不備其他要件之程序瑕疵，而而此
    一重大明顯之瑕疵，亦無從定期命補正，本件即應自程序上
    駁回其訴。
七、原告之訴既經駁回，其假執行之聲請已失所附麗，應併予駁
    回之。
八、依民事訴訟法第249 條第1 項第6 款、第95條、第78條，裁
    定如主文。
中    華    民    國    99    年    12    月    31    日
                  民事第五庭  法  官  劉定安
正本係照原本作成。
如不服本裁定，應於送達後10日內，向本院提出抗告狀（須附繕
本）。
如委任律師提起抗告者，應一併繳納抗告審裁判費。
中    華    民    國    99    年    12    月    31    日
                              書記官  林秀敏

司法院資訊處製作；財團法人民間司法改革基金會備份。
